臺灣彰化地方法院民事判決
109年度簡上字第151號
上  訴  人  林鳳姿  
被上訴人    楊佳琪（楊錫謀之承受訴訟人）

上列當事人間請求確認本票債權不存在事件，上訴人對於民國10
9年10月30日本院彰化簡易庭109年度彰簡字第483號第一審判決
提起上訴，本院於民國110年8月16日言詞辯論終結，判決如下：
    主  文
上訴駁回。
第二審訴訟費用由上訴人負擔。
    事實及理由
壹、程序事項
　一、按當事人死亡者，訴訟程序在有繼承人、遺產管理人或其
      他依法令應續行訴訟之人承受其訴訟以前當然停止。而承
      受訴訟人，於得為承受時，應即為承受之聲明；他造當事
      人，亦得聲明承受訴訟。民事訴訟法第168條及第175條分
      別定有明文。原被上訴人楊錫謀於民國110年5月30日死亡
      ，楊佳琪、楊佳莉與楊佳庭為其繼承人，其中楊佳莉與楊
      佳庭已拋棄繼承，有除戶謄本、繼承系統表及本院家事法
      庭110年7月1日彰院平家健110司繼字第995號函在卷足憑
      （本院卷第139頁至第143頁），而楊佳琪則依民事訴訟法
      第175條第1項聲明承受訴訟（見本院卷第137頁），經核
      並無不合，應予准許。
　二、上訴人經合法通知，未於言詞辯論期日到場，核無民事訴
      訟法第386條所列各款情形，爰依被上訴人之聲請，由其
      一造辯論而為判決，合先敘明。
貳、兩造主張
  一、被上訴人主張：
　  ㈠楊錫謀於107年10月15日向上訴人借款新臺幣（下同）30萬
      元，並先以昇得科技有限公司為發票人，開立支票號碼QD
      0000000、發票日期為107年12月10日之支票乙紙（下稱QD
      0000000支票）予上訴人作為擔保，嗣因發票日屆至前存
      款不足，楊錫謀另行以昇得科技有限公司為發票人，開立
      支票號碼QD0000000、發票日為民國107年12月15日之支票
      乙紙（下稱QD0000000支票）予上訴人，以取代QD0000000
      支票擔保本件30萬元借款債權。然上訴人未即時取回QD00
      00000支票，終因存款不足跳票。
　  ㈡QD0000000支票跳票後，上訴人因擔心QD0000000支票恐有
      跳票之虞，遂要求楊錫謀開立如附表所示之本票（下稱系
      爭本票）予上訴人，與QD0000000支票共同擔保本件30萬
      元借款債權。復因楊錫謀於上開本票到期日108年2月20日
      屆至時，無法一次給付該本票票款，兩造協議由楊錫謀按
      月分期攤還本件借款，並經兩造合意後，則將QD0000000
      支票發票日更改為108年5月30日。
　  ㈢就本件楊錫謀向上訴人借貸之30萬元，於108年3月至109年
      2月27日止，已由楊佳琪代楊錫謀清償前開借款，合計匯
      款344,000元，故本件系爭本票所擔保之債權因清償而不
      存在。爰提起本件訴訟等語。
  二、上訴人未於言詞辯論期日到場，依其先前陳述及所提書狀
      辯稱：
　  ㈠楊錫謀於107年10月15日向伊借款64萬元，並開立QD000000
      0支票及QD0000000支票予伊收執。因QD0000000支票跳票
      ，經伊領回交予楊錫謀後，要求楊錫謀另行開立系爭本票
      以為擔保。
　  ㈡被上訴人至109年2月止，僅匯入伊帳戶34萬元，QD0000000
      支票已經清償完畢，尚積欠伊30萬元。從而伊遂將系爭本
      票聲請本院裁定，以維伊之權利等語。
參、被上訴人於原審聲明：確認被上訴人持有如附表所示之本票
    ，對上訴人之本票債權不存在。原審就被上訴人之請求，為
    被上訴人勝訴之判決。上訴人提起上訴，其上訴聲明為：請
    求原判決廢棄，被上訴人於原審之訴駁回。被上訴人則聲明
    求為判決駁回上訴人之上訴。
肆、本院之判斷
  一、按確認法律關係之訴，非原告有即受確認判決之法律上利
      益者，不得提起之，民事訴訟法第247條第1項前段定有明
      文。所謂即受確認判決之法律上利益，係指法律關係存否
      不明確，原告主觀上認其在法律上之地位有不安之狀態存
      在，此種不安之狀態，能以確認判決將之除去者而言。本
      件上訴人持系爭本票向本院聲請本票裁定，經本院裁定准
      予強制執行，而被上訴人否認系爭本票債權存在，並以此
      為由拒絕給付票款，顯然兩造間就系爭本票權利存在與否
      發生爭執，攸關被上訴人是否負有給付票款予上訴人之義
      務，如不訴請確認，被上訴人在私法上之地位將有受侵害
      之危險，且此種不安之狀態，能以確認判決將之除去，從
      而被上訴人提起本件確認本票債權不存在之訴，即有確認
      之法律上利益。
  二、經查被上訴人主張：其向上訴人借款30萬元，嗣後業已匯
      款344,000元（含利息）用以清償等情，並提出郵局存摺
      內頁、中國信託銀行存款交易明細及華南商業銀行存款往
      來明細表暨對帳單（原審卷第19頁至第35頁、第49頁至第
      69頁）附卷可稽，復經上訴人所不爭執（本院卷第55頁至
      第56頁、第114頁），堪認被上訴人前揭主張事實為真。
  三、上訴人主張：楊錫謀向其借款64萬元，有無理由？
　  ㈠按依票據法第13條之規定，票據債務人祇不得以自己與發
      票人或執票人之前手間所存抗辯之事由，對抗執票人，若
      以其自己與執票人間所存抗辯之事由資為對抗，則非法所
      不許（最高法院46年台上字第1835號裁判要旨參照）。本
      票固為無因證券，然發票人非不得以自己與執票人間所存
      之抗辯事由對抗執票人，此觀票據法第13條上段之反面解
      釋而自明，如發票人提出基礎原因關係不存在之對人抗辯
      ，執票人即應就該基礎原因關係存在之積極事實，負舉證
      責任（最高法院103年度台上字第254號、96年度台簡上字
      第23號判決要旨參照）。又執票人倘主張本票係發票人向
      其借款而簽發交付，以為清償方法，發票人復抗辯其未收
      受借款，消費借貸並未成立，則就借款已交付之事實，自
      應由執票人負舉證責任（最高法院109年度台簡上字第62
      號判決要旨參照）。依民法第474條規定意旨，倘當事人
      主張與他方有消費借貸關係存在者，自應就該借貸意思互
      相表示合致及借款業已交付之事實，均負舉證之責任（最
      高法院98年度台上字第1045號裁判要旨參照）。
　  ㈡經查系爭本票為楊錫謀所簽發，兩造為系爭本票之直接前
      後手，依上開說明，楊錫謀自得以自己與系爭本票執票人
      即上訴人間所存之抗辯事由對抗上訴人。次查上訴人主張
      楊錫謀向其借款64萬元，被上訴人僅自認借貸金額為30萬
      元，其餘均予以否認，依上開說明，應由上訴人就其餘34
      萬元部分兩造有借貸合意及借款業已交付之事實，負舉證
      責任。
　  ㈢上訴人固主張楊錫謀向其借款64萬元云云，並提出國泰世
      華銀行存摺明細為證（本院卷第49頁）。經查該存摺明細
      記載固顯示：106年5月8日、107年4月27日上訴人提領現
      金各30萬元等情，惟卷內並無相關證據足資證明上訴人曾
      將上開兩筆款項均交予楊錫謀作為借款款項，迄言詞辯論
      終結前上訴人亦未舉證以實其說。對此上訴人當庭復稱：
      106年5月8日及107年4月27日確實各提領30萬元，立即交
      付予楊錫謀；剩餘的4萬元，其另行交付予楊錫謀，時間
      不確定。上揭事實其並無證據，因為其與楊錫謀是男女朋
      友關係，信任楊錫謀等語（本院卷第54頁、第114頁）。
      職是除30萬元借款業經被上訴人所自認而無庸舉證外，其
      餘上訴人所主張34萬元借款部分，上訴人就曾交付借款予
      楊錫謀等有利事實，均無法提出確切證據供本院參酌，實
      難為其有利之認定。
　  ㈣上訴人復主張：楊錫謀曾將QD0000000支票與QD0000000支
      票予伊收執。其中QD0000000支票之30萬元，被上訴人已
      經清償完畢（本院卷第105頁）；另QD0000000支票跳票，
      經伊領回交予楊錫謀後，要求楊錫謀另行開立系爭本票以
      為擔保，故可證至少尚有30萬元並未清償云云，惟：
　　  ⒈按支票為文義證券及無因證券，支票上權利係依支票文
        義而發生，與其基礎之原因關係各自獨立，支票上權利
        之行使，不以其原因關係存在為前提，尚難因執有支票
        ，即得證明其所主張之原因關係為存在。又交付票據之
        原因甚多，或為贈與、或為買賣、或為確保當事人間已
        存在之法律關係、或為消滅已存在之法律關係，非僅囿
        於金錢借貸一端而已，故除別有證據外，僅為支票之簽
        發、授受或轉讓，尚不足以證明其原因事實（最高法院
        90年度台上字第8號、89年度台上字第1082號判決要旨
        參照）。從而執票人既主張支票係發票人向伊借款而簽
        發交付，以為清償方法，發票人復抗辯其未收受借款，
        消費借貸並未成立，則就借款之已交付事實，即應由執
        票人負舉證責任（最高法院73年度第1次民事庭會議決
        議㈡參照）。
　　  ⒉查楊錫謀固曾將QD0000000支票與QD0000000支票予上訴
        人收執，為被上訴人所不爭執；另QD0000000支票因存
        款不足而遭退票，亦有華南商業銀行股份有限公司彰化
        分行110年3月2日華彰存字第1100000055號函及所檢附
        退票記錄查詢印表為憑（本院卷第97頁至第103頁），
        然交付支票原因多端，尚難以上訴人曾簽發QD0000000
        支票與QD0000000支票，即逕認兩造曾就64萬元成立消
        費借貸契約，況被上訴人除自認曾借款30萬元外，否認
        其餘借款，依前揭說明，上訴人猶應就借款已交付事實
        ，負舉證責任。上訴人既無法舉證已交付該筆借款事實
        ，業如前述，則難認上訴人主張可採。 
伍、綜上所述，除楊錫謀借款30萬元業經清償，為兩造所不爭執
    外，上訴人並未舉證證明其有另行交付借款予楊錫謀，亦未
    就逾30萬元部分證明借貸意思表示互相一致，無從認定有消
    費借貸關係存在，從而被上訴人請求確認上訴人持有楊錫謀
    簽發系爭本票之債權不存在，應屬有據。原審為被上訴人勝
    訴之判決，並無不合。上訴意旨，仍執陳詞指摘原判決此部
    分不當，求予廢棄，為無理由，應駁回其上訴。
陸、本件事證已臻明確，兩造其餘之攻擊或防禦方法及所舉證據
    ，經本院斟酌後，認為均不足以影響本判決之結果，爰不逐
    一論列，附此敘明。
柒、據上論結，本件上訴為無理由。依民事訴訟法第436條之1第
    3項、第463條、第385條第1項前段、第449條第1項、第78條
    ，判決如主文。
中　　華　　民　　國　　110 　年　　9 　　月　　13　　日
                  民事第一庭  審判長  法  官  陳瑞水
                                      法  官  許嘉仁
                                      法  官  徐沛然   
以上正本係照原本作成。
本件不得上訴。
中　　華　　民　　國　　110 　年　　9 　　月　　13　　日
                            　　　    書記官　蔡明株
附表     編號    發票日  票面金額（新臺幣）    到期日 票據號碼  1 107 年12月12日 300,000元 108年2月20日 WG0000000